臺灣花蓮地方法院刑事判決　　　　　　　 96年度訴緝字第5號
公　訴　人　台灣花蓮地方法院檢察署檢察官
被　　　告　甲○○　42歲民.
上列被告因違反臺灣地區與大陸地區人民關係條例等案件，經檢
察官提起公訴（95年度偵字第5480號），本院判決如下：
    主  文
甲○○共同連續行使明知為不實之事項，而使公務員登載於職務
上所掌之公文書，足以生損害於公眾，處有期徒刑陸月，如易科
罰金，以銀元參佰元即新臺幣玖佰元折算壹日。
    事  實
一、甲○○為大陸地區人士，其為求非法至臺灣地區工作賺錢，
    遂基於共同行使使公務員登載不實之文書之概括犯意聯絡，
    委由黃學城（已於民國95年6 月17日死亡）找到基於共同行
    使使公務員登載不實之文書及使大陸地區人民非法進入臺灣
    地區之概括犯意聯絡之乙○○（所涉罪嫌，業經本院另案判
    處有期徒刑5月，緩刑2年確定）擔任假結婚之人頭，並在黃
    學城之出資安排下，乙○○搭機至大陸地區福建省福州市，
    於91年11月22日，與甲○○在大陸地區福州市為結婚登記，
    藉以取得大陸地區福建省福州市公證處認證之結婚公證書。
    嗣乙○○返臺後，與黃學城共同於92年1月7日，持上開結婚
    公證書，前往花蓮縣吉安鄉戶政事務所辦理結婚登記，使不
    知情之戶政事務所承辦戶籍登記人員，將此結婚之不實事項
    登載於其職務上所掌管之戶籍登記簿上，並據以核發戶籍謄
    本，足以生損害於戶政機關對於戶政資料管理之正確性。乙○○旋於92年3月5日，持上開登載不實之戶籍謄本至花蓮縣
    警察局花蓮分局自強派出所，辦理大陸地區人民進入臺灣地
    區對保手續後，取得大陸地區人民進入臺灣地區保證書，並
    將上開文書與大陸地區人民進入台灣地區旅行證申請書、大
    陸地區人民進入台灣地區保證書各1 份及上開不實之戶籍謄
    本等資料，交由不知情之林和男於92年3 月18日，向內政部
    警政署入出境管理局（以下簡稱境管局）申請甲○○以探親
    名義入境臺灣地區而行使之，使警管局承辦人員未查，而核
    准發給甲○○大陸地區人民中華民國台灣地區旅行證，甲○○乃得持該旅行證於92年5 月17日進入臺灣地區。嗣甲○○
    返回大陸地區後，復與乙○○、黃學城共同承前開犯意聯絡
    ，由乙○○於94年1 月18日持前開登載不實之戶籍謄本，前
    往花蓮縣警察局吉安分局稻香派出所所辦理對保手續而行使
    之，因而取得大陸地區人民進入臺灣地區保證書1 份，並將
    上開文書與大陸地區人民進入台灣地區旅行證申請書、大陸
    地區人民進入台灣地區保證書各1 份，連同上述登載不實之
    戶籍謄本，委託不知情之黃建臺於94年1 月24日送交境管局
    而行使之，申請准許甲○○再以探親名義入境台灣，使境管
    局人員不查而發給甲○○中華民國台灣地區旅行證，甲○○
    遂於94年11月16日，得以探親方式掩飾，再次進入臺灣地區
    。嗣因乙○○向偵查機關自首，始查悉上情。
二、案經花蓮縣政府警察局新城分局報告臺灣花蓮地方法院檢察
    署檢察偵查起訴。
    理  由
一、按被告以外之人於審判外之言詞或書面陳述，除法律有規定
    者外，不得作為證據；次按被告以外之人於審判外之陳述，
    雖不符前4 條之規定，而經當事人於審判程序同意作為證據
    ，法院審酌該言詞陳述或書面陳述作成時之情況，認為適當
    者，亦得為證據；當事人、代理人或辯護人於法院調查證據
    時，知有第159條第1項不得為證據之情形，而未於言詞辯論
    終結前聲明異議者，視為有前項之同意，刑事訴訟法第 159
    條第1項、第159條之5第1項、第2 項分別定有明文。查證人
    乙○○於警詢中之證述，核其性質屬被告以外之人於審判外
    之言詞陳述，且其於本院中證述與被告假結婚之證詞，核與
    其於警詢中所陳情節並無前後證述不符之情形存在，是其於
    警詢中之證詞已不具必要性，應認無證據能力，合先敘明。
二、訊據被告甲○○固不否認於上開時間、地點與證人乙○○結
    婚，並推由證人乙○○及黃學城於上開時間、地點在台灣地
    區辦理結婚登記而取得戶籍謄本，並持該戶籍謄本分別向警
    察機關辦理2次對保程序及向境管局2次申請被告入境等事實
    ，經核與證人乙○○於偵查及本院審理中之證述均相符，並
    有大陸結婚證書影本、財團法人海峽交流基會證明影本、戶
    籍謄本、入出境紀錄各1 份、大陸地區人民進入臺灣地區保
    證書、委託書、臺灣地區旅行證申請書影本各2 份在卷可證
    ，堪信為真實。惟被告矢口否認有何行使使公務員登載不實
    文書犯行，辯稱：伊在大陸認識乙○○，因乙○○要找1 個
    人照顧他，伊也覺得乙○○人不錯，所以才同意與乙○○在
    大陸地區結婚，並由乙○○返回臺灣地區辦理結婚登記及伊
    至臺灣地區探親之相關程序，伊到臺灣地區以後，有和乙○○同居共住，雙方感情也很好，後來和乙○○共住1、2年後
    ，伊才出去擔任看護工作，但每個月還是會回來幾天和乙○○共住，伊和乙○○是真結婚，是乙○○的女兒不喜歡伊，
    所以才叫乙○○虛偽自首本案為假結婚云云。然查：
（一）證人乙○○與被告並非真結婚，而係擔任結婚人頭一情，
      業據證人乙○○於本院審理中證稱：黃學城於91年10月間
      告知伊可以免費到大陸遊玩，伊就和黃學城一起到大陸去
      ，機票及食宿都由黃學城負擔，後來黃學城告知只要擔任
      假結婚人頭，就可以獲得3萬元報酬，伊於收受3萬元後，
      同意和只認識一晚之大陸人士甲○○辦理假結婚，回到臺
      灣地區後，伊就依照黃學城之指示到戶政機關辦理結婚登
      記而取得戶籍謄本，並持戶籍謄本至警察機關及境管局申
      請被告來台探親事宜，被告來到臺灣後並未住在伊家就直
      接到台北去，也沒有留下聯絡電話或方式，因被告從未住
      在伊家，也就沒有被伊之兒女趕出去之情形發生等語（本
      院卷第64頁），且證人乙○○於本院審理中均能針對問題
      而為確實明白之回答，堪認其並無被告所指因年老略微癡
      呆而混淆事實之情形，又其所述，經核與證人即乙○○之
      兒子丙○○於本院審理中證稱：伊和證人乙○○同住一處
      ，伊之父親也沒有告知有到大陸辦理結婚之事，亦從未見
      被告與伊之父親乙○○同住，被告只有在92年間因為轄區
      警員要求提供照片證明被告與伊之父親乙○○同住之事實
      時，才自己坐計程車到伊之住處拍攝照片（本院卷第67頁
      ）等語均相符，另衡以本案係因證人乙○○於95年9 月28
      日主動向警員坦承假結婚之犯行而遭查獲，並經本院以95
      年度訴字第502號判處有期徒刑5月，緩刑2 年確定，有上
      開刑事判決書乙份附卷可佐，另據被告於本院審理中所稱
      其與證人乙○○之感情非常好，倘其所言為真實，證人乙○○當無設詞誣陷被告，並使自己因而獲得刑事處罰之必
      要，堪認證人乙○○上開證詞應為真實可採。顯見被告與
      證人乙○○並無結婚之真意，且無共同居住之情，其等為
      假結婚應屬無疑。
（二）被告雖辯稱證人乙○○會去自首是因為其兒女之安排，上
      開不利於被告之證詞也是其子女教導的云云，然查，據被
      告上開答辯，證人乙○○會結婚之原因是為了要找1 個人
      照顧自己，但據被告於本院審理中供稱：伊和乙○○住了
      1、2年後伊才到台北去擔任看護工作，每月有1、2萬元之
      收入，所賺的錢一部分供自己花用，剩下的就寄回大陸給
      兒女當生活費，並沒有給乙○○錢，乙○○於95年間有胃
      出血、心臟不好、高血壓及痴呆等情形等語（本院卷第36
      、69、70頁），則被告既知悉證人乙○○是為了找人照顧
      而結婚，卻在證人乙○○有胃出血、高血壓等疾病纏身之
      際，不僅未留在花蓮照顧需要也想要他人照顧之證人乙○○，且被告所賺得之金錢亦從未交付證人乙○○，並於所
      謂證人乙○○兒女安排其前往警局自首之際，被告亦未曾
      出面阻止，或返回證人乙○○住處，以防其再遭兒女教導
      於偵查及本院審理中為虛偽陳述，被告上開行為皆與常情
      大相逕庭，足見其辯稱與證人乙○○係真結婚，且有同居
      共住，證人乙○○所證係遭兒女教導後之虛偽證詞等語，
      並不可採。
（三）被告雖提出照片2 幀證明其與證人乙○○為真結婚，且聲
      請本院至證人乙○○位於花蓮縣吉安鄉○○村○○○街26
      1 號住處履勘，查明該處房間內是否有放置被告之私人物
      品及文件云云，然查：被告於本院96年3月9日審理期日前
      1 天（按即3月8日）來到證人乙○○住處，並與之拍攝同
      坐於房間床上之照片2 幀，證人丙○○亦因不願被告當晚
      居住於該住處而與之發生爭執，但最後沒有辦法，還是讓
      被告在證人乙○○房間居住1 晚等情，業據證人乙○○、
      丙○○於本院審理中證述綦詳（本院卷第65、68頁），可
      知被告提供之上開照片並非其與證人乙○○之平日生活照
      片，而難據以為被告有利之認定，另被告既於93年3月8日
      已居住在上開住處，自有機會將其私人物品放置於證人乙○○之房間內，故本院縱前往履勘上開住處，僅能顯示上
      開住處房間內確有放置被告之物品，尚無從據而查知被告
      究有無與被告乙○○同居共住之事實，故認並無履勘上開
      住處之必要，併此敘明。
（四）綜上，堪認被告係利用與證人乙○○假結婚之方式，向戶
      政機關申辦結婚登記，而取得不實登記之戶籍謄本，並向
      警察機關及境管局申辦相關程序，而達到其2 次至臺灣地
      區非法工作賺錢之目的，其辯稱與證人乙○○為真結婚云
      云，並不可採。本案事證明確，被告犯行堪以認定，應予
      依法論科。
三、按行為後法律有變更者，適用行為時之法律。但行為後之法
    律有利於行為人者，適用最有利於行為人之法律，刑法第 2
    條第1 項定有明文。查被告行為後，刑法業於95年7月1日修
    正生效，自應依上開規定，為新舊法之比較。經查：
（一）刑法第56條連續犯之規定業經刪除，惟本件被告所犯行為
      原具有連續犯關係，如依修正後刑法規定分論併罰之結果
      ，將對被告產生不利之法律效果，是比較新舊法結果，以
      修正前刑法第56條連續犯之規定較有利於被告。
（二）關於罰金刑部分，修正前刑法第33條第5 款規定，罰金刑
      為1銀元以上，換算為新臺幣，僅為新臺幣3元；修正後刑
      法第33條第5款則將罰金刑提高為新台幣1千元以上，並以
      百元計算之。而刑法第214 條使公務員登載不實文書罪法
      定刑規定為「處3年以下有期徒刑、拘役或500元以下罰金
      」，依修正前刑法第33條第5 款及罰金罰鍰提高標準條例
      第1條前段之規定計算，修正前刑法第214條之罰金刑最高
      為銀元5千元即新臺幣1萬5千元，最低為銀元1元即新臺幣
      3 元；修正後罰金刑則為最高新臺幣1萬5千元，最低為新
      臺幣1 千元，顯較為不利，故修正前之規定對被告較為有
      利。
（三）修正後刑法第41條第1 項前段關於易科罰金之折算標準，
      由修正前同法第41條第1項前段之「以1元以上3元以下折
      算1日」（依修正前罰金罰鍰提高標準條例第2條（已刪除
      ）規定，就其原定數額提高為100倍折算1日，則最高應以
      銀元300元折算1日，即新台幣900元折算為1日），提高為
      「以新台幣1千元、2千元或3千元折算1日」，比較修正前
      後之折算標準，應以修正前之規定，較有利於被告。
（四）從而，依最高法院95年度第8次刑事庭會議見解，應分別
      適用對被告有利之修正前、後法律論處。
四、核被告所為，係犯刑法第216條、第214條行使使公務員登載
    不實文書罪，起訴書雖認被告亦違反臺灣地區與大陸地區人
    民關係條例第15條第1項之規定，應依同法第79條第1項之規
    定處斷，然查被告為上開條文之行為客體，而無從使自己成
    為行為主體，故不應依上開規定處斷，公訴人亦於本院審理
    中更正如前所述，本院自應依其更正而審理，附此敘明。另
    被告所為使公務員登載不實之低度行為，應為行使之高度行
    為所吸收，不另論罪。又被告與黃學城、乙○○就上開犯行
    ，有犯意聯絡及行為分擔，均為共同正犯。被告利用不知情
    之林和男、黃建臺向境管局行使使公務員登載不實之戶籍謄
    本，為間接正犯。被告多次行使使公務員登載不實犯行，時
    間緊接，各犯罪構成要件相同，顯基於同一犯意為之，為連
    續犯，應依修正前刑法第56條規定，論以連續行使使公務員
    登載不實文書罪，並加重其刑。至起訴書雖漏未論及被告推
    由乙○○向花蓮縣警察局吉安分局稻香派出所、花蓮分局自
    強派出所及入出境管理局行使使公務員登載不實之戶籍謄本
    ，以申請被告對保及入境臺灣手續部分之犯行，惟此部分因
    與已起訴有罪部分，有連續犯之裁判上一罪關係，本院自應
    併予審究。爰審酌被告犯罪之動機、手段、被告之行為足以
    影響政府機關對戶政管理及大陸地區人民入出境資料管理之
    正確性，並對國家治安危害甚大，及其犯罪後未坦承犯行，
    猶飾詞強辯，顯不知悔改之態度等一切情狀，量處如主文所
    示之刑，並諭知易科罰金之折算標準。
據上論斷，應依刑事訴訟法第299條第1項前段，刑法第2條第1項
前段、第28條，修正前刑法第56條、第216條、第214條、第41條
第1項前段，罰金罰鍰提高標準條例第1條前段、修正前罰金罰鍰
提高標準條例第2條，現行法規所定貨幣單位折算新台幣條例第2
條，判決如主文。
本案經檢察官李殷財到庭執行職務。
中　　華　　民　　國　　96　　年　　3　　月　　16 　　日
　　　　　　      　　　臺灣花蓮地方法院刑事第二庭
                            審判長法  官  李 豫 雙
                                  法  官  楊 仲 農
                                  法  官  俞 秀 美
上列正本證明與原本無異。
如對本判決不服，應於送達後10日內，向本院提出上訴狀。（應
抄附繕本）
                                  書記官
中　　華　　民　　國　　96　　年　　3 　　月　　19　　日
附錄本判決論罪科刑之法律條文：
中華民國刑法第214條：
明知為不實之事項，而使公務員登載於職務上所掌之公文書，足
以生損害於公眾或他人者，處3年以下有期徒刑、拘役或500元以
下罰金。
中華民國刑法第216條：
行使第210條至第215條之文書者，依偽造、變造文書或登載不實
事項或使登載不實事項之規定處斷。
